【裁判字號】    93,訴,4836
【裁判日期】    950915
【裁判案由】    不動產所有權移轉登記
【裁判全文】
台灣台北地方法院民事判決              93年度訴字第4836號
原      告  甲○○
訴訟代理人  郭登富律師
複  代理人  陳勇成律師
訴訟代理人  張秀瑜律師
複  代理人  陳勇成律師
被      告  丁○○
            乙○○
            丙○○
共      同
訴訟代理人  邱晃泉律師
上列當事人間不動產所有權移轉登記事件，本院於中華民國95年
8月17日言詞辯論終結，判決如下：
    主  文
原告之訴駁回。
訴訟費用由原告負擔。
    事實及理由
一、原告主張：訴外人田滌非及被告丁○○原為配偶，並生有本
    件原告及被告乙○○、丙○○三名子女，惟二人於民國48年
    即離婚；訴外人田滌非於64年退休，領有終身俸給，然支付
    其本身醫療、生活費用及當時配偶即訴外人張玉華之扶養費
    用後，所剩無幾，故83年間訴外人田滌非原居住之眷村因遷
    建配住國宅時，訴外人田滌非並無資金可購買，原告即借用
    訴外人田滌非為登記名義人，以總價新台幣（下同）800 多
    萬元購買坐落於台北市○○區○○段4 小段第42-5地號土地
    及其上建物即門牌號碼台北市○○區○○里○○街65巷10號
    之配售國宅（下稱系爭不動產）；原告除自行籌款繳交系爭
    不動產之自備款外，並自84年2 月起由原告之妻方秀滿定期
    電匯款項至訴外人田滌非台北銀行帳戶而按期繳交系爭不動
    產之房貸，此外系爭不動產之相關稅捐亦係由原告所繳納；
    又訴外人田滌非、張玉華相繼因病陸續住進怡青園家庭看護
    中心、倚青園老人養護所，其所領之終身俸給，僅足供其日
    常消耗品、醫療看護等費用支出，更無餘力繳交系爭不動產
    之房貸；嗣訴外人張玉華死亡，訴外人田滌非及被告丁○○
    於91年11月19日辦理結婚登記後，被告等曾承認系爭不動產
    為原告所出資購買，且表明放棄系爭不動產；92年10月4 日
    訴外人田滌非死亡時，系爭不動產係田滌非名下惟一之財產
    ，詎被告等明知系爭不動產為原告所出資購買，仍於93年3
    月9 日未經原告授權即偽造之原告印章、署押，完成系爭不
    動產繼承登記，並登記為兩造4人分別共有系爭不動產各1/4
    ，原告嗣就被告等上開偽造文書行為提出告訴，並請求被告
    將系爭不動產移轉登記為原告所有，惟不獲被告等置理，爰
    依民法第767 條規定、借名契約之法律關係，及類推信託之
    法律關係提起本件訴訟等語。
    並聲明：被告應將共同繼承坐落於台北市○○區○○段4 小
    段第42-5地號土地及地上建物第47建號即門牌號碼台北市○
    ○區○○里○○街65巷10號房屋之所有權移轉登記予原告。
二、被告等則以：訴外人田滌非自64年起即領有終生俸給，就國
    防部所配售總價7,559,018 元之系爭不動產，購買時所需繳
    納之自備款僅1,190,619 元，訴外人田滌非本身即有足夠資
    金繳納；況系爭不動產自85年即以每月26,000元出租，加上
    訴外人田滌非每月約50,000元之退休俸，其每月約有76,000
    元之收入；雖訴外人田滌非每月需支出28,000元之養護院費
    用，但其領有殘障手冊，每月受有政府補助13,000元，每月
    實際僅需15,000元，是以訴外人田滌非每月收入足以繳交每
    月30,000餘元之房貸；另自89年3 月8 日國防部即撥付系爭
    不動產之輔助及補償費5,185,905 元至訴外人田滌非繳交房
    貸帳戶，經轉支予貸款銀行後，每月之房貸僅需繳交10,000
    餘元，是原告主張訴外人田滌非並無資金可購買系爭不動產
    並繳交房貸，更屬無據；此外本件原告雖主張系爭不動產為
    其出資所購買，僅借名登記於訴外人田滌非名下，然系爭不
    動產既登記於訴外人田滌非名下，基於土地登記之絕對效力
    ，訴外人田滌非死亡後，即應由其繼承人即本件兩造共同繼
    承系爭不動產，故原告並無理由請求被告將系爭不動產移轉
    所有權登記予原告等語，資為抗辯。
    並聲明：駁回原告之訴。
三、兩造不爭執之事實及證據（參本院卷第二卷第123 頁至124
    頁之言詞辯論筆錄）：
１、訴外人田滌非前曾與被告丁○○結婚，育有原告及乙○○、
    丙○○3子，嗣於48年與被告丁○○離婚，並於51年10月3日
    再與訴外人張玉華結婚（參本院93年度北調字第350 號卷第
    12 頁 之戶籍謄本影本）。
２、訴外人田滌非嗣於64年間退休，退休後領有退休俸，該俸給
    支付時間通常為每年1 月及7 月，此有中華郵政股份有限公
    司儲匯處94年6 月10日儲字第0940000782號函及該函所附田
    滌非（80年1 月1 日起至84年3 月15日止）之士林郵局存簿
    儲金帳戶存提款詳情表、該公司94年4 月1 日儲字第
    0940000410號函及該函所附田滌非（80年3 月15日起至93年
    1 月10日止）之台北大直郵局存簿儲金帳戶歷史交易清單各
    1 份附卷可憑（參本院卷第二卷第38頁至40頁、本院卷第一
    卷第59頁至第65頁)。
３、又本件系爭不動產為國民住宅，於84年1 月間由台北市政府
    出售時，所登記之承購人係訴外人田滌非，該不動產售價總
    價為7,559,018 元，自備款及相關費用（產權移轉登記費、
    3 個月之管理維護費、火險費）合計為1,190,619 元，系爭
    不動產嗣並經登記為田滌非所有等情，有系爭不動產土地及
    建物所有權狀、財政部台北市國稅局財產歸屬資料清單（參
    本院93年度北調字第350 號卷第64頁至第66頁）、台北市政
    府出售國民住宅繳款通知單（參本院93年度北調字第350 號
    卷第31頁）影本各1 件附卷可查。
４、國防部於89年3 月8 日依國軍老舊眷村重建試辦期間作業要
    點撥付系爭不動產輔助及補償費計5,185,905 元，經抵繳系
    爭不動產之貸款後，系爭不動產每月應支出之貸款額降為
    11,862元（參本院93年度北調字第350 號卷第43頁）。
５、訴外人田滌非於85年3 月4 日起至91年12月止入住怡青園家
    庭看護中心（參本院卷第二卷第96頁至102 頁），自85年3
    月起至87年7 月止，每月繳交25,000元，自87年8 月起至90
    年9 月止，每月繳交28,000元，自90年10月起91年12月止，
    每月繳交31,000元。
６、訴外人張玉華自89年8 月起至91年4 月止入住怡青園家庭看
    護中心（參本院卷第二卷第103 頁），自89年8 月起至90年
    9 月止，每月繳交25,000元，自90年10月起至90年12月止，
    每月繳交28,000元，自91年1 月起至91年4 月止，每月繳交
    31,000元。
７、訴外人張玉華於91年6 月9 日過世（參本院93年度北調字第
    350 號卷第12頁之戶籍謄本影本）。
８、訴外人田滌非於91年11月19日經戶政機關登記與訴外人丁○
    ○結婚（參本院93年度北調字第350 號卷第15頁之戶籍謄本
    影本）。
９、訴外人田滌非於92年10月4 日過世（參本院93年度北調字第
    350 號卷第15頁之戶籍謄本影本記事欄）    。
四、本院得心證之理由：
(一)按不動產物權，依法律行為而取得設定、喪失、及變更者，
    非經登記，不生效力，民法第758 條定有明文。本件原告雖
    依民法第767 條規定提起本件訴訟，主張其為系爭不動產之
    所有人，被告等侵奪其所有之系爭不動產，其自得請求被告
    等移轉登記系爭不動產之所有權登記云云。惟系爭不動產目
    前係登記為兩造所分別共有，並非原告一人所有，此有系爭
    不動產土地及建物登記謄本影本各1 件在卷可憑（參本院93
    年度北調字第350 號卷第67頁至第72頁），則前揭民法第
    758 條規定，原告於取得本件勝訴判決確定並辦畢所有權移
    轉登記之前，自不得依民法第767 條為本件請求（最高法院
    65年台上字第1797號判例意旨參照），合先敘明。
(二)又依土地法所為之登記，有絕對效力，土地法第43條定有明
    文；所謂登記有絕對效力，係為保護第三人起見，將登記事
    項賦與絕對真實之公信力，並非於保護交易安全之必要限度
    以外，剝奪真正權利人之權利，亦有最高法院35年京上字第
    1681號判例意旨參照；是原告另主張依借名契約及類推信託
    之法律關係而為本件請求，固非法所不許，然當事人主張有
    利於己之事實者，就其事實有舉證之責任，民事訴訟法第
    277 條已有明文，本件系爭不動產之原登記名義人為訴外人
    田滌非一節，既為兩造所不爭執如前所述，而本件原告主張
    系爭不動產之登記公示內容不實，其始為系爭不動產之真正
    權利人等語，又為被告所否認，則原告自應先就購買系爭不
    動產之出資款全部由其一人所支付之事實負舉證之責。
(三)經查，原告主張購買系爭不動產所應繳納之1,190,619 元自
    備款係其所支付，固據其提出其妻方秀滿於83年5 月1 日起
    會之標會單影本（參本院卷第二卷第18頁）1 件為證，惟該
    會單影本至多僅能證明訴外人方秀滿曾於該期間內有起會之
    事實，尚不足以推論該會之會金確係用以支付系爭不動產之
    自備款。再者，系爭不動產之自備款為1,190,619 元，則該
    合會之會金360,000 元縱係全部用以支付系爭不動產之自備
    款，惟就其餘830,619 元部份之自備款，原告亦未能提出證
    明係由其所出資。此外，參之：(1)上述兩造不爭執其真正之
    中華郵政股份有限公司回函所附田滌非之士林郵局帳戶存提
    詳情表（參上述理由欄第三段兩造不爭執之事實及證據欄第
    2 點所載，及本院卷第二卷第38頁至40頁），田滌非於80年
    1 月1 日領得453,305 元，80年7 月1 日領得189,252 元，
    81 年7月1 日領得200,646 元，82年7 月1 日領得216,144
    元，83年1 月1 日領得267,876 ，83年7 月1 日領得
    222,492 元，84年1 月1 日領得275,811 元，即自80年1 月
    起至84年6 月止，合計領得1,825,526 元（不含利息）；及
    (2)訴外人田滌非及張玉華於84年1 月以前均尚未入住怡青園
    家庭看護中心（參上述理由欄第三段兩造不爭執之事實及證
    據欄第5 點及第6 點所載），日常消費額非高，原告又未舉
    證證明渠等二人於前揭期間內確實消費之金額等情，是原告
    主張訴外人田滌非所領得之1,825,526 元扣除田滌非與張玉
    華日常生活消費額後，無任何款項得以繳交系爭不動產之自
    備款，該不動產之自備款乃全部由原告所支付云云，實難憑
    採。
(四)又原告主張系爭不動產所應按期繳納之房貸及相關稅款，係
    以其個人所有資金所支付，訴外人田滌非之退休俸及系爭不
    動產租金僅足訴外人田滌非、張玉華供生活、醫療看護上支
    出等語，並提出訴外人田滌非、張玉華居住看護中心之契約
    及消耗品、醫療看護等費用之收據（參本院卷第二卷第99頁
    至第103 頁）、訴外人方秀滿定期匯款至訴外人田滌非之台
    北銀行帳戶（帳號：00000000000-0） 即房貸扣款帳戶之跨
    行電匯證明條（參本院調解卷第48頁至第62頁）、系爭不動
    產之地價稅繳納證明（參本院卷第一卷第41頁）為證。被告
    雖就上開原告所提出證物之形式上真正不予爭執（參本院卷
    第二卷第123 頁），惟抗辯稱：系爭不動產自85年起即出租
    他人而有租金收入，且訴外人田滌非領有退休俸並受有殘障
    補助，上開金額已足以繳納系爭不動產之房屋貸款等語。經
    查，原告於本院審理時業已自認：系爭不動產自85年即出租
    他人，且自90年6 月5 日起訴外人田滌非亦受有殘障補助等
    語（參本院卷第一卷第44頁之94年3 月10言詞辯論筆錄）。
    再參之：(1)原告提出系爭不動產自89年至95年之租賃契約（
    參本院卷第二卷第12頁至18頁）載明每月租金額為30,000元
    ；(2)依訴外人中華郵政股份有限公司儲匯處回函所附田滌非
    之大直郵局帳戶歷史交易清單所示，訴外人田滌非自84年7
    月1 日至92年7 月1 日，共領有退休俸4,769,544 元，平均
    每半年領取280,561 元等情；可知訴外人田滌非自85年起每
    月均約有76,760元之收入，該等款項支付系爭不動產每月之
    房屋貸款39,560元及相關稅款，應屬有餘。況訴外人國防部
    於89年3 月8 日業依國軍老舊眷村重建試辦期間作業要點撥
    付系爭不動產輔助及補償費計5,185,905 元，經抵繳系爭不
    動產之貸款後，系爭不動產每月應繳之貸款額已降為11,862
    元如前所述（參上述理由欄第三段兩造不爭執之事實及證據
    欄第4 點所載），則訴外人田滌非之退休俸及系爭不動產租
    金縱扣除訴外人田滌非及張玉華於怡青園家庭看護中心所支
    出之費用（參上述理由欄第三段兩造不爭執之事實及證據欄
    第5 點及第6 點所載），其餘額用以支付系爭不動產之房屋
    貸款，仍非困難。另將前揭訴外人田滌非之房貸帳戶及上開
    大直郵局帳戶存提詳情表相互以參，該房貸帳戶於88年9 月
    10 日 存入40,000元，上開退休俸帳戶也於同月15日提領
    40,000元；上開退休俸帳戶於88年11月11日提領40,000元，
    該房貸帳戶於同月亦存入40,000元，足認訴外人方秀滿所匯
    入之金額，應非以原告之資金所支付，而係以訴外人田滌非
    之退休俸所支付。從而原告主張系爭不動產所應按期繳納之
    房屋貸款及相關稅款，均係以其自有資金所支付等語，亦不
    可採。
(五)又繼承，因被繼承人死亡而開始；繼承人得拋棄其繼承權，
    惟應於知悉其得繼承之時起二個月內以書面向法院為之，民
    法第1147條、第1174條分別定有明文。本件原告雖又主張：
    被告等業已承認系爭不動產為原告所出資購買，且被告等表
    明放棄系爭不動產權利等語，並據其提出被告丙○○於92年
    2 月3 日寄予原告之書信（參本院調解卷第79頁至第83頁）
    1 件為證。惟訴外人田滌非係於92年10月4 日死亡（參上述
    理由欄第三段兩造不爭執之事實及證據欄第9 點所載），被
    告丙○○寄出上開書信時，訴外人田滌非尚未死亡，自無發
    生拋棄繼承效力之可能，且上開書信之內容業經被告等以當
    時渠等誤認系爭不動產係原告出資購買為由（參本院卷第二
    卷第123 頁）而否認，原告又未於本院審理時提出被告等業
    向法院為拋棄繼承之聲明，是前揭原告所提出之書信亦不能
    作為認定被告等承認系爭不動產為原告出資購買或認定被告
    等拋棄繼承之證據。
(六)按民事訴訟如係由原告主張權利者，應先由原告負舉證之責
    ，若原告先不能舉證，以證實自己主張之事實為真實，則被
    告就其抗辯事實即令不能舉證，或其所舉證據尚有疵累，亦
    應駁回原告之請求，最高法院17年上字第917 號可資參照。
    綜上所述，原告既未能舉證明購買系爭不動產之自備款及房
    屋貸款完全由其所出資，從而原告依民法第767 條規定、借
    名契約之法律關係，及類推信託之法律關係，請求被告等將
    共同繼承之系爭不動產所有權移轉登記予原告，即屬無據，
    應予駁回。
五、本件為判決之基礎己臻明確，兩造其餘之主張、陳述及其他
    所提證據，經本院斟酌後，均與判決結果無影響，亦與本案
    之之爭點無涉，自無庸逐一論述，併此敘明。
六、訴訟費用負擔之依據：依民事訴訟法第78條。
中    華    民    國    95    年    9    月    15    日
                               民事第二庭法  官  黃蓓蓓
以上正本係照原本作成。
如對本判決上訴，須於判決送達後20日內向本院提出上訴狀。
中    華    民    國    95    年    9    月    15    日
                                    法院書記官   劉碧輝                                                                                                                   E


司法院資訊處製作；財團法人民間司法改革基金會備份。
